ACORDAO-COMPLETO-2533169

ACÓRDÃO 3226/2022 ATA 21/2022 - SEGUNDA CÂMARA

VISTOS, relatados e discutidos estes autos de monitoramento das determinações prolatadas pelos itens 9.2 e 9.3 do Acórdão 9300/2021-TCU-Segunda Câmara, ao apreciar a representação autuada no bojo do TC Processo 036.950/2019-0 diante dos indícios de irregularidade na execução do Convênio n.º 92/2012 (Siconv 775122/2012) firmado com a Fundação Nacional de Saúde (Funasa) para a elaboração e a implantação do Plano Municipal de Saneamento Básico sob o montante de R$ 255.828,85 pelo aporte de R$ 250.000,00 em recursos federais e de R$ 5.828,85 em recursos da contrapartida;
ACORDAM os Ministros do Tribunal de Contas da União, reunidos em Sessão da 2ª Câmara, ante as razões expostas pelo Relator, em:
9.1. receber a manifestação ora apresentada pelos gestores do Ministério da Economia, passando a acolher o respectivo pronunciamento técnico, diante dos elementos de convicção até aqui obtidos no presente processo;
9.2. assinalar, como prejudicado, o cumprimento da determinação prolatada pelo item 9.2 do Acórdão 9300/2021-TCU-Segunda Câmara;
9.3. promover a necessária atualização técnica sobre o item 9.3 do Acórdão 9300/2021-TCU-Segunda Câmara, com a expressa anuência do MPTCU no presente julgamento do feito em analogia, desse modo, ao art. 280, § 1º, II, do RITCU, passando o TCU a fixar, assim, a redação do referido item 9.3 do aludido Acórdão 9.300/2021 pelos seguintes termos: 
	" (...) 9.3. promover o envio de ciência preventiva e corretiva, nos termos do art. 9º da Resolução TCU n.º 315, de 2020, para que o Ministério da Economia adote as medidas cabíveis, como eventual supervisor geral da Plataforma +Brasil, com vistas a promover, nessa Plataforma +Brasil, a clara inclusão da expressa indicação do CPF ou CNPJ atinente à pessoa promotora do eventual ressarcimento do dano ao erário em função, aí, da evidente necessidade de os órgãos de gestão e de controle interno e externo verificarem se esse ressarcimento teria sido efetivamente realizado pelo aporte dos recursos financeiros provenientes do próprio gestor-responsável, como pessoa física, ou do ente público, estadual, distrital e municipal, ou privado, como pessoa jurídica beneficiária do respectivo repasse federal, pois a reparação do dano ao erário figuraria como personalíssima responsabilidade do referido gestor, e não do ente subnacional, nos termos, entre outros, dos arts. 70, parágrafo único, e 71, II, da CF88, do art. 1º da Lei n.º 8.443, de 1992, e do art. 93 do Decreto-Lei n.º 200, de 1967;"
9.4. enviar a cópia do presente Acórdão, com o Relatório e o Voto, aos seguintes destinatários:
9.4.1. a Emerson Cordeiro Vasconcelos e ao Município de Poção - PE, além da Fundação Nacional de Saúde (Funasa) , para ciência;
9.4.2. ao Ministério da Economia, para ciência e cumprimento do item 9.3 do presente Acórdão; e
9.5. promover o encerramento deste feito pelo definitivo apensamento do presente processo ao TC Processo 036.950/2019-0, nos termos do art. 169, V, do RITCU.

Monitoramento do Acórdão 9.300/2021  2ª Câmara do TCU, prolatado no bojo do TC 036.950/2019-0, ao apreciar representação sobre os indícios de irregularidade na execução de Convênio firmado com a Funasa para a elaboração e a implantação do Plano Municipal de Saneamento Básico sob o montante de R$ 255.828,85.

Segunda Câmara

Município de Poção - PE.

3. Responsável: não há.

13.1. Ministros presentes: Aroldo Cedraz (na Presidência) e Antonio Anastasia.
13.2. Ministros-Substitutos convocados: Marcos Bemquerer Costa e André Luís de Carvalho (Relator).

ANDRÉ DE CARVALHO

Trata-se de monitoramento das determinações prolatadas pelos itens 9.2 e 9.3 do Acórdão 9300/2021-TCU-Segunda Câmara, ao apreciar a representação autuada no bojo do TC Processo 036.950/2019-0 diante dos indícios de irregularidade na execução do Convênio n.º 92/2012 (Siconv 775122/2012) firmado com a Fundação Nacional de Saúde (Funasa) para a elaboração e a implantação do Plano Municipal de Saneamento Básico sob o montante de R$ 255.828,85 pelo aporte de R$ 250.000,00 em recursos federais e de R$ 5.828,85 em recursos da contrapartida.
2.	Após a análise final do feito, o Auditor Federal Claudio Carvalho de Castro lançou o seu parecer conclusivo à Peça 8, com a anuência dos dirigentes da SeinfraUrbana (Peças 9 e 10) , nos seguintes termos:
" (...) INTRODUÇÃO
Monitora-se o cumprimento da determinação exarada no Acórdão 9.300/2021-TCU-2.ª Câmara (peça 3) , proferido nos autos do TC Processo 036.950/2019-0, sobre indícios de irregularidade na condução do Convênio n.º 0092/2012, firmado entre a Prefeitura Municipal de Poção/PE e a Fundação Nacional de Saúde/Funasa, tendo como objeto a elaboração e implantação do Plano Municipal de Saneamento Básico. Os indícios de irregularidade foram apontados pelo prefeito municipal de Poção/PE, Sr. Emerson Cordeiro Vasconcelos, na representação formulada ao TCU. 
2. A determinação exarada no item 9.2. do Acórdão 9.300/2021-TCU-2.ª Câmara consistiu em demandar da Funasa a adoção das medidas cabíveis para apurar os indícios de irregularidade na condução do referido convênio e, havendo a necessidade, a instauração da devida tomada de contas especial, como previsto no art. 8.º, da Lei 8.443/92.
3. Em resposta ao Ofício 40386/2021-TCU/Seproc (peça 4) , em que é notificada do Acórdão 9.300/2021-TCU-2.ª Câmara, a Funasa apresentou ao Tribunal o PARECER FINANCEIRO COMPLEMENTAR Nº 609/2021 (peça 5, p. 1-2) , acompanhado dos elementos comprobatórios (peça 5, p. 3-13 e peça 6) , contendo a análise complementar da prestação de contas final do Convênio 92/2012.
4. Nesse parecer complementar, é informado que a prestação de contas final foi analisada pela Superintendência Estadual de Pernambuco, conforme o Parecer Financeiro nº 82/2020 (peça 6, p. 3-4) , que sugeriu a aprovação do montante de R$ 101.795,80 (cento e um mil, setecentos e noventa e cinco reais e oitenta centavos) , recurso da concedente por devolução ao erário e a não aprovação do montante de R$ 64.253,61 (sessenta e quatro mil, duzentos e cinquenta e três reais e sessenta e um centavos) , sendo: R$ 23.204,20 recurso concedente e R$ 41.049,41 de rendimentos, por omissão na apresentação das contas.
5. É, ainda, informado no PARECER FINANCEIRO COMPLEMENTAR Nº 609/2021 que, de acordo com as movimentações financeiras do Convênio n.º 0092/2012 observadas na Plataforma+Brasil, o valor impugnado no Parecer Financeiro nº 82/2020 já foi devolvido ao erário. Em decorrência da devolução e quitação do valor devido, foi sugerida a aprovação da prestação de contas final. 
6. No item 9.3 do Acórdão 9300/2021 - TCU - 2.ª Câmara é promovido o envio de ciência preventiva e corretiva ao Ministério da Economia, como eventual supervisor geral da Plataforma + Brasil, para que evite o registro no referido sistema do ressarcimento de eventual dano ao erário com recursos municipais, tendo em vista tratar-se de dívida de responsabilidade personalíssima dos gestores públicos.
7. Em resposta ao Ofício 40387/2021/TCU/Seproc, o Ministério da Economia enviou ao Tribunal o Ofício SEI n.º 304184/2021/ME, acompanhado da Nota Informativa SEI n.º 24578/2021/ME (peça 7) , com o entendimento solidamente embasado sobre a impossibilidade de implantação na Plataforma + Brasil o comando demandado pelo TCU no item 9.3 do Acórdão 9300/2021 - TCU - 2.ª Câmara.
8. Sobre a deliberação do item 9.3 do Acórdão 9300/2021 - TCU - 2.ª Câmara, deve-se observar que o seu momento (20/7/2021) é anterior ao do Parecer Financeiro Complementar N.º 609/2021 (24/8/2021) , em que é informada a devolução dos recursos glosados no Parecer Financeiro nº 82/2020 e a aprovação da prestação de contas final do convênio.
9. Com a aprovação da prestação de contas final do Convênio n.º 0092/2012, e sem a configuração de qualquer dano ao erário, entende-se, data vênia, que a referida deliberação, de caráter condicional, tornou-se desnecessária.  
CONCLUSÃO
10. Tendo em vista a tomada das providências indicadas no item 9.2 do Acórdão 9300/2021-TCU-Segunda Câmara, e diante da devolução dos recursos repassados ao município de Poção/PE por meio do Convênio Nº 92/2012, deve-se considerar atendida pela Fundação Nacional de Saúde/Funasa a demanda do Tribunal.
PROPOSTA DE ENCAMINHAMENTO
11.	Ante todo o exposto, submetem-se os autos à consideração superior, propondo:
a) considerar atendidas as providências proferidas no item 9.2. do Acórdão 9.300/2021 - TCU - 2.ª Câmara;
b) apensar o presente processo ao TC Processo 036.950/2019-0, com base no art. 5º, II, da Portaria-Segecex 27/200."
É o Relatório.

não há.

Procurador Júlio Marcelo de Oliveira (manifestação oral).

MONITORAMENTO. ACÓRDÃO 9.300/2021-TCU-2ª CÂMARA EM REPRESENTAÇÃO. NÃO EXECUÇÃO DO OBJETO PACTUADO. DEVOLUÇÃO DOS RECURSOS FEDERAIS REPASSADOS. PREJUÍZO AO CUMPRIMENTO DA RESPECTIVA DETERMINAÇÃO. ATUALIZAÇÃO TÉCNICA SOBRE O ANTERIOR ENVIO DA CIÊNCIA PREVENTIVA E CORRETIVA. ARQUIVAMENTO PELO APENSAMENTO. COMUNICAÇÃO.

MONITORAMENTO (MON)

Secretaria de Fiscalização de Infraestrutura Urbana (SeinfraUrbana).

Trata-se de monitoramento das determinações prolatadas pelos itens 9.2 e 9.3 do Acórdão 9300/2021-TCU-Segunda Câmara, ao apreciar a representação autuada no bojo do TC Processo 036.950/2019-0 diante dos indícios de irregularidade na execução do Convênio n.º 92/2012 (Siconv 775122/2012) firmado com a Fundação Nacional de Saúde (Funasa) para a elaboração e a implantação do Plano Municipal de Saneamento Básico sob o montante de R$ 255.828,85 pelo aporte de R$ 250.000,00 em recursos federais e de R$ 5.828,85 em recursos da contrapartida.
2.	Como visto, a 2ª Câmara do TCU teria prolatado os aludidos itens 9.2 e 9.3 do Acórdão 9.300/2021 nos seguintes termos:
	" (...)  9.2. determinar que, dentro prazo de 30 (trinta) dias contados da notificação desta deliberação, nos termos do art. 8º da Lei n.º 8.443, de 1992, a Fundação Nacional de Saúde (Funasa) adote as imediatas medidas cabíveis para, se for o caso, promover a instauração da tomada de contas especial em face da necessidade de realizar a efetiva apuração sobre os indícios de irregularidade apontados no Convênio n.º 0092/2012 - Funasa (n.º 775122/2012-Siconv) celebrado com o Município de Poção - PE e, se for o caso, em face, especialmente, dos eventuais indícios de indevido ressarcimento do subjacente dano ao erário pelo inadequado emprego dos recursos municipais, a despeito de a correspondente dívida figurar sob a eventual responsabilidade personalíssima dos gestores públicos, nos termos, entre outros, dos arts. 70, parágrafo único, e 71, II, da CF88, do art. 1º da Lei n.º 8.443, de 1992, e do art. 93 do Decreto-Lei n.º 200, de 1967; devendo a Funasa informar o TCU sobre o efetivo resultado dessa medida dentro prazo de 150 (cento e cinquenta) dias contados da notificação desta deliberação; 
	9.3. promover o envio de ciência preventiva e corretiva ao Ministério da Economia como eventual supervisor geral da Plataforma +Brasil, nos termos do art. 9º da Resolução TCU n.º 315, de 2020, para que, dentro prazo de 120 (cento e vinte) dias contados da notificação desta deliberação, adote as medidas cabíveis com vistas a evitar que o correspondente sistema de TIC admita o indevido ressarcimento do eventual dano ao erário pelo ente político subnacional em substituição ao correspondente gestor público, não devendo promover, nesse caso, o eventual registro de quitação do débito, nem de aprovação da respectiva prestação de contas, pois a reparação do dano ao erário figuraria como personalíssima responsabilidade do referido gestor, e não do ente subnacional, nos termos, entre outros, dos arts. 70, parágrafo único, e 71, II, da CF88, do art. 1º da Lei n.º 8.443, de 1992, e do art. 93 do Decreto-Lei n.º 200, de 1967;  (...) ".
3.	Contudo, após a análise do feito, a SeinfraUrbana assinalou o cumprimento da determinação proferida pelo item 9.2 do Acórdão 9300/2021-TCU-Segunda Câmara, diante da adoção das providências pela Funasa sobre os indícios de irregularidade e diante da devolução dos recursos repassados ao município de Poção - PE por meio do Convênio n.º 92/2012.
4.	O TCU pode incorporar o parecer da unidade técnica a estas razões de decidir, sem prejuízo, todavia, de assinalar como prejudicada a determinação prolatada pelo item 9.2 do acórdão e de promover a devida atualização sobre a determinação proferida pelo item 9.3 do acórdão.
5.	Bem se vê que seria melhor passar a anotar, como prejudicada, a determinação prolatada pelo item 9.2 do acórdão, pois a peculiar circunstância jurídica do presente processo tenderia a admitir a restituição dos valores federais pelo município, e não pelo gestor como pessoa física.
6.	De outra sorte, a partir da reunião técnica realizada por videoconferência, em 1º/4/2022, com os representantes do Ministério da Economia e da SeinfraUrbana, além do Gabinete do Ministro-Relator, seria adequado promover, contudo, a referida atualização sobre a determinação prolatada pelo item 9.3 do acórdão, buscando a adoção das medidas cabíveis para que, na Plataforma +Brasil, seja incluída a expressa indicação do CPF ou CNPJ atinente à pessoa promotora do eventual ressarcimento do dano ao erário em função, aí, da evidente necessidade de os órgãos de gestão e de controle interno e externo verificarem se esse ressarcimento teria sido efetivamente realizado pelo aporte dos recursos financeiros provenientes do próprio gestor-responsável, como pessoa física, ou do ente público, estadual, distrital e municipal, ou privado, como pessoa jurídica beneficiária do respectivo repasse federal.
7.	Ocorre, em suma, que essas medidas cabíveis contribuirão para o necessário aprimoramento do sistema de gestão e controle financeiro, até porque, ao longo do tempo, o TCU tem notoriamente identificado algumas situações concretas em que o ressarcimento do dano ao erário teria sido indevidamente tentado pelo aporte financeiro proveniente do ente público subnacional em inadequada substituição, assim, ao devido aporte proveniente do respectivo gestor-responsável pelo correspondente débito, podendo essa situação ser oportunamente evitada pela pronta atuação da administração pública ou do controle externo ou interno a partir, então, dessa expressa indicação do CPF ou CNPJ na Plataforma +Brasil.
8.	Diante, portanto, dos elementos de convicção até aqui obtidos neste processo, o TCU deve assinalar, como prejudicado, o cumprimento do item 9.2 do acórdão, sem prejuízo de promover a anunciada atualização sobre a determinação prolatada pelo item 9.3 do acórdão.
Ante o exposto, voto pela prolação do Acórdão ora submetido a este Colegiado.
TCU, Sala das Sessões, em 28 de junho de 2022.
Ministro-Substituto ANDRÉ LUÍS DE CARVALHO 
Relator